【裁判字號】    98,基簡,514
【裁判日期】    981023
【裁判案由】    返還土地等
【裁判全文】
臺灣基隆地方法院基隆簡易庭民事判決
原      告  丙○○
訴訟代理人  賴世男
被      告  乙○○○
訴訟代理人  甲○○
上列當事人間請求返還土地等事件，本院於民國98年10月13日言
詞辯論終結，判決如下：
    主      文
被告應給付原告新臺幣壹萬零捌佰元，及自民國九十八年四月二
十九日起至清償日止，按年息百分之五計算之利息。
原告其餘之訴駁回。
訴訟費用新臺幣貳仟伍佰肆拾元由原告負擔。
本判決第一項得假執行。
原告其餘假執行之聲請駁回。
    事實及理由
一、原告主張：緣坐落臺北縣瑞芳鎮○○段1091地號土地（下稱
    系爭土地）原係訴外人周植錦所有，被告所有之門牌號碼臺
    北縣瑞芳鎮○○路184之2號房屋（下稱系爭房屋）占有訴外
    人周植錦所有系爭土地如附圖編號H所示、面積18平方公尺
    所示土地，被告乃向訴外人周植錦承租系爭房屋占有部分之
    系爭土地。嗣原告於民國95年7月間向訴外人周植錦購買系
    爭土地，訴外人周植錦並於同月19日將系爭土地所有權移轉
    登記予原告所有，原告既已屬系爭土地所有權人，乃於同年
    9 月8日以存證信函通知被告應於同年12月31日改向原告繳
    交租金新臺幣（下同）3,700元，詎被告置之不理，原告復
    於97年7月1日以存證信函通知被告應向原告繳交95年至97年
    之3年積欠，惟被告亦不置理。被告既已積欠原告租金達2年
    以上，原告乃依土地法第103條第4款規定終止系爭土地租賃
    契約，並以民事準備書狀繕本之送達作為終止租賃契約意思
    表示之通知，系爭土地租賃契約既已合法終止，被告所有系
    爭房屋已無占有系爭土地合法權源，而屬無權占有，原告自
    得本於民法第455條、第767條之規定，訴請被告將所占用之
    如附圖編號H所示、面積18平方公尺之系爭房屋拆除，並將
    上開所占用土地返還原告，併依租金給付請求權之法律關係
    請求被告給付系爭土地租賃契約存續時所積欠之95年至97年
    3 年租金共13,468元。併聲明：(一)被告應將坐落系爭土地上
    所占用之如附圖編號H所示、面積18平方公尺之系爭房屋拆
    除，並將上開所占用之土地返還原告。(二)被告應給付原告
    13, 468元及自起訴狀繕本送達之翌日起至清償日止按週年
    利率百分之5計算之利息。(三)前一、二項判決請准提供擔保
    宣告假執行。
二、被告則以：系爭房屋原係瑞三公司工寮，嗣瑞三公司結束營
    業，被告取得系爭房屋之所有權，被告乃向訴外人周植錦承
    租系爭房屋占有部分之系爭土地，雖未簽訂書面之租賃契約
    ，亦未約定租期，但被告自70年起均以郵局轉帳方式按期給
    付租金與訴外人周植錦，直至95年，被告曾向原告詢問郵局
    帳號以便以轉帳方式給付租金，但原告未予告知郵局帳戶，
    因此被告無從以轉帳方式給付租金。被告之系爭房屋係因租
    賃關係而占有系爭土地，非屬無權占有，且被告已於本件起
    訴後之98年6月12日郵寄96年、97年2年份之租金7,200元與
    原告(95年份之租金則匯款與系爭土地之前手即周植錦)，但
    遭原告拒收退回，亦未積欠租金等語置辯。併聲明：原告之
    訴駁回。
三、原告主張被告所有之系爭房屋占有原告所有系爭土地如附圖
    編號H所示、面積18平方公尺所示土地等情，業據提出系爭
    土地登記謄本為證，且經本院受理88年度重訴字第101號拆
    屋交地等事件於89年1月14日會同臺北縣瑞芳地政事務所前
    往現場勘驗，並請臺北縣瑞芳地政事務所測量系爭房屋有無
    占用系爭土地及其面積繪製複丈成果圖送院，經測量結果確
    係占用原告所有系爭土地如附圖編號H所示、面積18平方公
    尺所示土地，有本院89年1月14日勘驗筆錄、現場照片及臺
    北縣瑞芳地政事務所89年3月15日八九北縣瑞地二字第1431
    號函附之複丈成果圖附於該案卷宗可稽，亦據本院依職權調
    借該案卷宗全卷核閱屬實，被告除否認其係無權占有外，對
    此並不爭執，自堪信原告此部分之主張為真實。是本件關於
    拆屋還地之爭點僅為：被告所有之系爭房屋，有無占用原告
    所有系爭土地之正當權源？經查：
(一)按以無權占有為原因，請求返還所有物之訴，被告對原告就
    其物有所有權存在之事實無爭執，而僅以非無權占有為抗辯
    者，原告對於被告無權占有之事實，無舉證責任，被告應就
    其取得占有，係有正當權源之事實證明之，如不能證明，則
    應認原告之請求為有理由。本件兩造對於原告現為系爭土地
    之所有權人一節均不爭執，惟被告否認係無權占有，自應由
    被告對於其為有權占有之事實負舉證責任。
(二)被告則辯稱其所有系爭房屋長期占有系爭土地，係因與訴外
    人即系爭土地前手周植錦訂有不定期限租賃契約，且其均有
    按期繳交租金等語。按出租人於租賃物交付後，承租人占有
    中，縱將其所有權讓與第三人，其租賃契約，對於受讓人仍
    繼續存在。前項規定，於未經公證之不動產租賃契約，其期
    限逾五年或未定期限者，不適用之，民法第425條定有明文
    。此項規定雖於88年4月21日修正公布（89年5月5日施行）
    ，但基於保護民法債編修正前之既有秩序，以維護法律之安
    定性，民法債編修正前成立之租賃契約，無適用修正民法第
    425條第2項規定之餘地(參照最高法院98年度第2次民事庭會
    議決議意旨)。本件被告與訴外人周植錦於75年間所成立之
    租賃契約，雖係於88年4月21日民法債編修正公布（89年5月
    5日施行）前所訂，原告係於95年6月28日（民法債編修正施
    行後）始購得系爭土地，並於95年7月19日完成登記，有原
    告提出之系爭土地登記謄本可憑，然揆諸上開說明，並無民
    法債編修正施行後民法第425條第2項規定之適用，亦即不排
    除民法第425條第1項規定之買賣不破租賃原則之適用，此乃
    屬依法律規定之債的概括承受，有關讓與人即原出租人之權
    利義務應一併由受讓人繼受之，亦即由受讓人之原告當然繼
    承出租人地位，而行使或負擔租賃契約所生之權利或義務，
    系爭土地之法律關係已改存在於原告與被告之間，是被告所
    辯其因租賃關係而有占有系爭土地之正當權源，即非無據。
(三)原告復主張被告積欠95年、96年、97年共3年份之租金，逾
    期繳納租金達2個月，經原告2次定期催告，仍未繳付，原告
    乃依土地法第103條第4款規定終止系爭土地租賃契約，並以
    民事準備書狀繕本之送達作為終止租賃契約意思表示之通知
    ，系爭土地租賃契約既已合法終止，被告所有系爭房屋已無
    占有系爭土地合法權源，而屬無權占有等語。按不定期租用
    建築房屋之基地，承租人積欠租金額，除以擔保現金抵償外
    ，達二年以上時，出租人得收回出租之土地。此觀諸土地法
    第103條第4款規定即明，又「承租人租金支付有遲延者，出
    租人得定相當期限，催告承租人支付租金，如承租人於其期
    限內不為支付，出租人得終止契約。」、「租賃物為房屋者
    ，遲付租金之總額，非達二個月之租額，不得依前項之規定
    ，終止契約。其租金約定於每期開始時支付者，並應於遲延
    給付逾二個月時，始得終止契約。」、「租用建築房屋之基
    地，遲付租金之總額，達二年之租額時，適用前項之規定。
    」，民法第440條第1項、第2項前段定有明文。原告主張訴
    外人周植錦於95年7月19日將系爭土地所有權移轉登記予原
    告所有，原告已於同年9月8日以存證信函通知被告應於同年
    12月31日改向原告繳交租金3,700元，被告於同月9日收受該
    存證信函置之不理，原告復於97年7月1日以存證信函通知被
    告應向原告繳交95年至97年積欠之租金各4,884元，被告於
    同月2日收受該存證信函迄今仍未繳付，並提出存證信函及
    掛號郵件收件回執各2紙為證，固堪信實，然原告之前手周
    植錦前因請求拆屋交地等事件對被告提起民事訴訟，經本院
    審理結果，於89年11月30日以88年度重訴字第101號民事判
    決諭知周植錦與被告就系爭土地之租賃契約，其租金自89年
    1月1日起調整為每年3,600元，業據本院依職權調借本院88
    年度重訴字第101號拆屋交地等民事事件卷宗核閱屬實，並
    有該案民事判決書1件附卷可稽，原告係繼受其前手即周植
    錦之出租人地位，自應受此拘束，除非原告與被告合意調整
    租金或另行訴請法院調整租金獲准，否則原告對被告得請求
    之年租金為3,600元，原告既未能舉證證明兩造間已有調整
    租金之合意或另已取得法院准予調整租金之民事判決，衡情
    原告應催告被告按年給付租金3,600元，始符債務本旨，卻
    先後2次催告被告應繳付租金3,700元或4,884元，難認原告
    已依債之本旨為催告，其催告並不合法，原告既未踐行合法
    之催告程序，則原告嗣以被告積欠租金逾2個月為由，以民
    事準備書狀繕本之送達作為終止租賃契約意思表示之通知，
    於法即有未合。系爭土地之租賃契約既未合法終止，本於租
    賃契約，被告仍有占有系爭土地之正當權源，原告本於所有
    權及租賃終止之法律關係，訴請被告拆除系爭房屋，並將所
    占用之系爭土地返還原告，即無理由，礙難照准。
四、至原告另主張被告應返還積欠之95年至97年之3年份租金部
    分，被告辯稱95年之租金3,600元已匯款與原告之前手周植
    錦，96、97年之租金各3,600元已郵寄原告，但遭原告拒收
    退回等語，原告對此亦不爭執，然觀諸原告寄送與被告之上
    開存證信函，系爭土地之租金應於各該年年底前繳付之，即
    以各該年之12月31日為最後繳付期限，被告第1次係於95年9
    月9日已收受原告寄送之上開信函，已知系爭土地已因買賣
    之原因關係而改由原告所有，並由原告繼受前手即周植錦之
    出租人地位，衡情被告自應改向原告繳付租金始符履行債務
    之本旨，被告卻仍向周植錦給付租金3,600元，對原告而言
    ，自不生清償之效力( 被告倘確已給付周植錦95年份之租金
    3,600元，自得本於不當得利之法律關係請求周植錦返還之)
    ，被告仍積欠原告95年份之租金3,600元，加計96年、97年
    原告仍未收受之租金各3,600元，總計被告共積欠原告10,80
    0元，從而原告本於租賃之法律關係，請求被告給付積欠之
    租金10,800元，及自起訴狀繕本送達之翌日即98年4月29日
    起至清償日止按年息百分之5計算之利息，即屬有據，應予
    照准。逾此範圍之數額，即無理由，應予駁回。
五、本件係為民事訴訟法第427條第1項訴訟適用簡易程序所為被
    告敗訴判決，依同法第389條第1項第3款規定，應依職權宣
    告假執行。被告其餘假執行之聲請，已因敗訴而失其附麗，
    應併予駁回。
六、據上論結，原告之訴為一部有理由、一部無理由，依民事訴
    訟法第79條、第87條第1項、第389條第1項第3款，判決如主
    文。
中    華    民    國    98    年    10    月    23    日
                  基隆簡易庭法  官  徐世禎
以上正本係照原本作成。
對於本件判決如有不服，應於收受送達後20日內向本院提出上訴
書狀，上訴於本院合議庭，並按他造當事人之人數附具繕本。
中    華    民    國    98    年    10    月    23    日
                            書記官  周素秋


司法院資訊處製作；財團法人民間司法改革基金會備份。
